【裁判字號】    93,重上,641
【裁判日期】    950117
【裁判案由】    撤銷贈與契約等
【裁判全文】
臺灣高等法院民事判決                 93年度重上字第641號
上  訴  人  乙○○○
兼訴訟代理  甲○○
人
被上訴人    丙○○
訴訟代理人  徐南城律師
複代理人    詹璧如律師
上列當事人間請求撤銷贈與契約等事件，上訴人對於中華民國
93年10月27日臺灣士林地方法院93年度訴字第532號第一審判決
提起上訴，本院於95年1月3日言詞辯論終結，判決如下：
    主  文
上訴駁回。
第二審訴訟費用由上訴人負擔。
    事實及理由
一、被上訴人起訴主張：上訴人甲○○於民國（下同）八十四年
    四、五月間對伊及訴外人呂子煇表示：其已與坐落臺北縣淡
    水鎮○○段福興小段七之二地號、同段協興小段五八、五九
    、六０地號四筆土地之地主簽立合建契約，並買入部分土地
    ，準備興建地上十四層、地下三層之大樓，因欠缺資金，故
    邀同伊及呂子煇共同出資，由伊及呂子煇各出資新臺幣（下
    同）二千一百萬元，上訴人甲○○出資二千八百萬元，而成
    立三方關係之合夥，伊依約交付資金予上訴人甲○○，並於
    八十四年十月二十日補訂合作意向書。惟事隔二年，仍未見
    施工興建，嗣伊發現上訴人甲○○並未拿出二千八百萬元資
    金，而伊及呂子煇已交付之資金則下落不明，故伊、呂子煇
    及上訴人甲○○三人於八十八年八月十五日書立解除合作意
    向書，上訴人甲○○承諾就伊及呂子煇已支付之金額，加計
    月息百分之一退還之，即應返還伊及呂子煇各二千八百六十
    二萬八千五百元，並簽發支票交付伊及呂子煇以為給付，因
    支票不獲兌現，上訴人甲○○要求換票，伊同意更換成發票
    日八十九年五月二十五日，面額共計二千九百五十六萬一千
    元之支票，惟屆期提示仍不獲兌現。伊於九十三年五月初得
    知上訴人乙○○○即上訴人甲○○之妻於臺北縣淡水鎮○○
    路有不動產，查證後於九十三年五月七日領到臺北縣淡水鎮
    ○○段一０一六、一０一七地號土地（即如原判決附表所示
    土地，下稱系爭土地）之土地登記謄本，始發現系爭二筆土
    地原屬上訴人甲○○所有，而於八十九年三月二十五日以夫
    妻贈與為原因，於八十九年四月二十一日移轉所有權登記予
    上訴人乙○○○，伊係於八十八年八月十五日即取得對上訴
    人甲○○之債權，上訴人嗣後始成立夫妻贈與契約並據以辦
    理所有權移轉登記，顯係詐害伊之債權等情。爰依民法第二
    百四十四條第一項、第四項規定，求為命(一)上訴人二人間就
    系爭土地，於八十九年三月二十五日所為由上訴人甲○○贈
    與上訴人乙○○○之贈與契約，及於八十九年四月二十一日
    所為以夫妻贈與為原因移轉所有權登記之物權行為，應予撤
    銷。(二)上訴人乙○○○應塗銷系爭土地於八十九年四月二十
    一日以夫妻贈與為原因所為之所有權移轉登記之判決。原審
    為被上訴人全部勝訴之判決，上訴人不服，提起上訴。被上
    訴人並於本院聲明：駁回上訴。
二、上訴人等則以：上訴人甲○○與被上訴人、訴外人呂子煇間
    所簽訂之合作意向書，係約定由三人共同投資，惟在建築業
    不景氣時，被上訴人及訴外人呂子煇要求退股取回股金二千
    一百萬元，並要求與地主簽訂合建契約之上訴人甲○○自行
    吸收已動工之工程款及仲介費用，核與投資共負盈虧之約定
    不符，上訴人甲○○係遭逼迫始與被上訴人簽立調解書；又
    被上訴人已經拍賣上訴人甲○○價值超過一億元之財產，但
    係因不景氣故一直減價致未完全清償，惟依該財產之實際價
    值計算，上訴人已經足額清償；又上訴人乙○○○自七十六
    年起即幫上訴人甲○○清償負債達九千萬元，且被上訴人亦
    自陳前述共同投資興建大樓時上訴人花費二千四百餘萬元，
    該款亦均由上訴人乙○○○支付，另上訴人乙○○○亦於九
    十一年五月七日代上訴人甲○○還款二千五百萬元予訴外人
    呂子煇，上訴人乙○○○為上訴人甲○○償還呂子煇達六千
    萬元，另系爭土地是甲○○之父母要留給上訴人之子，因繳
    不起增值稅，故登記在上訴人甲○○名下，上訴人甲○○移
    轉系爭土地所有權予上訴人乙○○○，並非無償之贈與行為
    ，惟因沒有錢繳納稅金，始以夫妻贈與名義辦理所有權移轉
    登記，伊等並未脫產等語，資為抗辯。並於本院聲明：
    (一)原判決廢棄。(二)駁回被上訴人在第一審之訴。
三、兩造不爭執之事實：
  (一)上訴人甲○○於八十四年四、五月間對被上訴人及訴外人呂
    子煇表示：其已與坐落臺北縣淡水鎮○○段福興小段七之二
    地號、同段協興小段五八、五九、六０地號等四筆土地之地
    主簽立合建契約，並買入部分土地，準備興建地上十四層、
    地下三層之大樓，因欠缺資金，故邀同被上訴人及呂子煇共
    同出資，由被上訴人及呂子煇各出資二千一百萬元，上訴人
    甲○○出資二千八百萬元，而成立三方關係之合夥，被上訴
    人已交付二千一百萬元予上訴人甲○○，並於八十四年十月
    二十日補訂合作意向書。因嗣後合建案並未施工興建，三人
    遂於八十八年八月十五日書立解除合作意向書，上訴人甲○
    ○承諾就被上訴人及呂子煇已支付之金額，加計月息百分之
    一退還之，即其應返還被上訴人二千八百六十二萬八千五百
    元，並簽發支票交付被上訴人以為給付，因支票不獲兌現，
    上訴人甲○○要求換票，被上訴人同意更換成發票日八十九
    年五月二十五日，面額共計二千九百五十六萬一千元之支票
    ，惟屆期提示仍不獲兌現，嗣被上訴人與上訴人甲○○復於
    八十九年八月十六日於台北縣淡水鎮調委會成立 (下稱淡水
    鎮調委會)調解，上訴人甲○○同意退還被上訴人營造工程
    合夥金三千一百萬元。此並有合作意向書、解除合作意向書
    及計算表、支票及退票理由單、台北縣淡水鎮調委會調解書
    （下稱調解書）附卷可稽（見原審卷第十六頁至第十七頁、
    第十九頁至第二十一頁、第二十三頁至第二十六頁、本院卷
    第二十二頁至第二十三頁）。
  (二)系爭土地原屬上訴人甲○○所有，而於八十九年三月二十五
    日以夫妻贈與為原因，於八十九年四月二十一日移轉所有權
    登記予上訴人乙○○○。此並有土地登記謄本在卷足憑（見
    原審卷第二十八頁、第二十九頁）。
  (三)被上訴人係於九十三年五月七日領到前開土地登記謄本，始
    得知系爭土地於八十九年四月二十一日移轉所有權登記予上
    訴人乙○○○。
  (四)被上訴人以前開調解書為執行名義對上訴人甲○○之財產為
    強制執行，經台灣士林地方法院（下稱士林地院）九十一年
    度民執康字第一三三二號強制執行事件執行結果，被上訴人
    受償九百六十七萬零四百三十一元、四百二十五萬二千四百
    七十七元；而臺灣板橋地方法院（下稱板橋地院）執行上訴
    人甲○○財產，被上訴人受償一百五十九萬八千一百一十二
    元，上訴人甲○○尚積欠一千五百四十七萬八千九百八十元
    。此並有士林地院民事執行處通知及分配表、明細表附卷可
    參（見原審卷第一０四頁至第一０六頁、本院卷第一五八頁
    至第一六四頁）。
四、按債權人得依民法第二百四十四條規定行使撤銷權，以其債
    權於債務人為詐害行為時，業已存在者為限，若債務人為詐
    害行為時，其債權尚未發生，自不許其時尚非債權人之人，
    於嗣後取得債權時，溯及的行使撤銷權（最高法院62年台上
    字第2609號判例要旨參照）。被上訴人主張上訴人甲○○積
    欠其三千一百萬元，為上訴人所否認，並以投資應共負盈虧
    ，上訴人願清償股本二千一百萬元並負擔其他虧損，至調解
    書係遭逼迫簽立，況且該債務，業已因清償完畢而消滅等語
    。經查：
  (一)被上訴人與上訴人甲○○就前開共同興建大樓所簽訂之合作
    意向書固載明協議共同出資，並約定出資比例，惟雙方於八
    十八年八月十五日解除該合作意書，亦約定上訴人甲○○同
    意支付月息百分之一退還被上訴人入股金，其應返還被上訴
    人二千八百六十二萬八千五百元，並簽發支票交付被上訴人
    以為給付，因支票不獲兌現，上訴人甲○○要求換票，被上
    訴人同意更換成發票日八十九年五月二十五日，面額共計二
    千九百五十六萬一千元之支票，惟屆期提示仍不獲兌現，嗣
    被上訴人與上訴人甲○○復於八十九年八月十六日於淡水鎮
    調委會成立調解，上訴人甲○○同意退還被上訴人營造工程
    合夥金三千一百萬元等情，如前述第三大項不爭執事項(一)所
    載，是上訴人甲○○事後既已同意支付利息退還入股金，則
    被上訴人對上訴人甲○○之債權額，即應以兩造計算利息後
    之數額為準，而非以投資盈虧計算之。至上訴人等以前開調
    解書所載退還三千一百萬元之退股金係經逼迫云云，未據上
    訴人等舉證證明，況且亦已逾民法第九十三條所規定一年除
    斥期間，亦非上訴人甲○○所得撤銷，是上訴人等抗辯因前
    開共同投資事宜，上訴人甲○○僅積欠被上訴人入股金二千
    一百萬元，自不足採。
  (二)被上訴人因對上訴人甲○○有三千一百萬元之債權，而對上
    訴人甲○○之財產為強制執行，經士林地院九十一年度民執
    康字第一三三二號強制執行事件執行結果，被上訴人受償九
    百六十七萬零四百三十一元、四百二十五萬二千四百七十七
    元；而板橋地院執行上訴人甲○○財產，被上訴人受償一百
    五十九萬八千一百一十二元，上訴人甲○○尚積欠一千五百
    四十七萬八千九百八十元，如前所述，被上訴人並未足額受
    償甚明。上訴人以：被上訴人所拍賣不動產價值上億，因不
    景氣一直減價拍賣，若依拍賣標的實際價值計算，則被上訴
    人已經足額受償云云；惟上訴人就前開拍賣不動產之實際價
    值為何，未能舉證證明，況且景氣不佳所生之價格滑落，應
    由所有權人自行負擔，亦均與被上訴人之實際受償情形無涉
    ，上訴人等抗辯已清償對被上訴人之債務，自不足採。
  (三)綜上所述，被上訴人仍為上訴人甲○○之債權人，自得對上
    訴人甲○○之詐害行為行使撤銷權。
五、次按債務人所為之無償行為，須有害及債權者，債權人始得
    聲請法院撤銷之（民法第二百四十四條第一項參照）。故有
    害及債權之事實，必須於行為時存在，倘債務人於行為時仍
    有足以清償債務之財產，僅因日後之經濟變動，致債務人財
    產減少者，尚難認該行為係有害債權之行為（最高法院77年
    度台上字第784號判決意旨參照）。上訴人等又主張其二人
    間就系爭土地所為移轉登記，係因上訴人乙○○○為上訴人
    甲○○清償債務達九千萬元，移轉原因係有償云云，然為被
    上訴人所否認。
  (一)查上訴人間就系爭土地所為移轉登記，其原因發生日期為八
    十九年三月二十五日，登記原因則為「夫妻贈與」，有本院
    依職權向台北縣淡水鎮地政事務所調閱之系爭土地登記申請
    書及贈與所有權移轉契約書在卷可憑（見本院卷第五十五頁
    至第五十九頁），是上訴人間於辦理系爭土地之移轉登記時
    確實係以無償贈與為其登記原因。至上訴人雖辯稱係因上訴
    人乙○○○為上訴人甲○○清償債務，故移轉系爭土地所有
    權抵償，並非無償行為云云，除與前開上訴人等所簽立之贈
    與契約不符外，上訴人乙○○○雖另提出甲○○放款利息收
    據、乙○○○存摺（見原審卷第一一四頁、第一一五頁）、
    乙○○○房屋擔保借款繳息清單（置於本院證物袋內）、莊
    佩伶轉帳二千五百萬元至呂子煇帳戶之台北縣淡水信用合作
    社收入傳票、取款條（見本院卷第一七二、一七三頁）為憑
    ，惟前開單據分別係甲○○於九十三年九月十五日繳納放款
    利息、乙○○○繳納九十三年間之借款利息數額、莊佩伶於
    九十一年五月七日支付呂子煇二千五百萬元等，均無法證明
    上訴人等於移轉系爭土地之八十九年三月間或之前，已由上
    訴人乙○○○代上訴人甲○○清償債務。又上訴人乙○○○
    另提出由上訴人甲○○及他人所簽發之支票計二十四紙（見
    本院卷第一０七至一一０頁），主張上訴人甲○○或其他發
    票人向其借款未還云云；然支票為無因證據，上訴人乙○○
    ○雖持有前開支票而得主張票據上之權利，惟尚不足以證明
    其係支付相當之對價而取得之，故上訴人乙○○○單純持有
    前開支票，實不足以證明上訴人乙○○○有資力，並已借款
    予上訴人甲○○。至上訴人乙○○○再提出其出借款項之明
    細數紙（置於本院證物袋內），但均係其自書之紀錄，既為
    被上訴人否認，上訴人乙○○○復未能舉證明，自不得為其
    有利之認定，況且上訴人乙○○○自承：「我幫我老公做事
    ，根本沒有實際拿錢」、「我（報稅）申報都是給我兒子扶
    養」、「我（報稅收入）大約每年十萬元」等語（見原審卷
    第一一一頁、第一一二頁），「六十二年開始我就有自己上
    班…甲○○當時是老闆，我有領薪700元，後來我也有到國
    泰人壽公司上班，也上班到83年，我也有其他收入，…」等
    語（見本院卷第一０二頁），則上訴人乙○○○顯無固定收
    入，縱有收入金額亦不高，實無可能為上訴人甲○○清償債
    務並因而取得對上訴人甲○○之債權，其雖亦表示曾從事房
    屋仲介、保險而每年有百萬元收入云云，惟無法舉證以實其
    說，甚至自承：「錢是先經過甲○○的戶頭」等語（見原審
    卷第一一一頁），實難認上訴人乙○○○有資力並為上訴人
    甲○○代償債務，是上訴人抗辯系爭土地於八十九年三月二
    十五日所為債權契約確為有償行為，自不足採。
  (二)次查，被上訴人自承系爭土地於八十九年三月二十五日經上
    訴人為贈與時，其對上訴人甲○○所享有之債權額，為八十
    八年八月十五日書立解除合作意向書時所計算之二千八百六
    十二萬八千五百元，扣除被上訴人自士林地院執行受償九百
    六十七萬零四百三十一元、四百二十五萬二千四百七十七元
    ，自板橋地院執行受償一百五十九萬八千一百一十二元，上
    訴人甲○○尚積欠被上訴人一千三百一十萬七千四百八十元
   （其計算式為00000000-0000000-0000000-0000000=00000000
    ）。按因繼承、強制執行、公用徵收或法院之判決，於登記
    前已取得不動產物權者，非經登記，不得處分其物權，為民
    法第七百五十九條所明定，是繼承人雖非為遺產之登記名義
    人，惟仍為該遺產之所有權人。查被上訴人主張上訴人甲○
    ○與其母兄弟等七人共同繼承被繼承人莊長（為上訴人甲○
    ○之父〈見本院卷第六十頁之戶籍謄本〉，於八十一年五月
    三十一日死亡）之遺產共土地二十四筆，該遺產價值依國稅
    局核定為二千四百三十三萬三千八百六十一元，上訴人甲○
    ○應繼分為七分之一，繼承遺產之價值為三百四十七萬六千
    二百六十五元等情，有被上訴人提出之士林地院未受理上訴
    人甲○○聲明拋棄被繼承人莊長遺產函、被繼承人莊長遺產
    清單、被繼承人莊周勤（即上訴人甲○○之母〈見本院卷第
    六十頁之戶籍謄本〉，於八十一年八月十三日死亡）所遺下
    之財產業於八十一年十一月三十日申報，依遺產及贈與稅法
    第十六條規定，應不計入遺產總額之財政部台灣省北區國稅
    局所核發之遺產稅不計入遺產總額證明書可憑（見本院卷第
    一二八頁、第一二九頁、第一六五頁至第一六六頁），且為
    上訴人所不爭，此部分屬上訴人甲○○所有之遺產，應供作
    清償被上訴人之債權。另由本院依職權調閱上訴人甲○○於
    八十九年間移轉系爭土地予上訴人乙○○○後之八十九年上
    訴人甲○○稅務電子閘門財產所得調件明細表（見本院卷第
    一四五頁至第一四八頁）顯示，上訴人甲○○八十九年度財
    產資料七筆、財產總額為八百二十二萬四千六百七十八元，
    故以前述被上訴人因執行受償所餘債權一千三百一十萬七千
    四百八十元，扣除前開上訴人甲○○繼承之財產及名下資產
    後，仍有一百四十萬六千五百三十七元（其計算式為：
    000000 00-0000000-0000078=0000000）未能受償，是上訴
    人間就系爭土地所為之無償行為顯有害及被上訴人之債權至
    明。
六、綜上所述，被上訴人主張上訴人間就系爭土地所為之無償行
    為，害及其債權，為可採；上訴人等抗辯對被上訴人之債權
    業已清償，且上訴人間就系爭土地之移轉行為為有償行為，
    均不足採。按民法第二百四十四條第一項撤銷權之行使，不
    特及於債權行為，即物權行為亦無例外（最高法院四十二年
    臺上字第三二三號、四十八年臺上字第一七五○號判例意旨
    參照）；債權人依民法第二百四十四條第一項之規定聲請法
    院撤銷時，得並聲請命受益人回復原狀（民法第二百四十四
    條第四項前段）。上訴人間於八十九年三月二十五日所為無
    償贈與行為，對被上訴人之債權顯有損害，從而，被上訴人
    ，依民法第二百四十四條第一項、第四項規定，於知悉（九
    十三年五月七日）後一年內，即九十三年五月十四日起訴（
    見原審卷第七頁起訴狀上之士林地院收文章）請求撤銷上訴
    人間就系爭土地於八十九年三月二十五所為贈與行為，與同
    年四月二十一日所為之所有權移轉登記行為，暨訴請上訴人
    乙○○○塗銷系爭土地於八十九年四月二十一日以夫妻贈與
    為原因所為之所有權移轉登記，洵屬有據，應予准許。是則
    原審為上訴人敗訴之判決，於法並無不合。上訴意旨指摘原
    判決不當，求予廢棄改判，為無理由，應予駁回。
七、本件事證已臻明確，兩造其餘主張及攻擊防禦方法，經核對
    本件判決結果無影響，爰不逐一論述，附此敘明。
據上論結，本件上訴為無理由，判決如主文。
中    華    民    國    95    年     1    月    17   日
                  民事第十五庭審判長法  官 黃騰耀
                                    法  官 黃國永
                                    法  官 李媛媛
正本係照原本作成。
如不服本判決，應於送達後20日內向本院提出上訴書狀，其未表
明上訴理由者，應於提出上訴後20日內向本院補提理由書狀（均
須按他造當事人之人數附繕本）上訴時應提出委任律師或具有律
師資格之人之委任狀；委任有律師資格者，另應附具律師資格證
書及釋明委任人與受任人有民事訴訟法第466條之一第一項但書
或第二項（詳附註）所定關係之釋明文書影本。
中    華    民    國    95    年    1     月    19    日
                                    書記官 秦仲芳
附註：
民事訴訟法第四百六十六條之一（第一項、第二項）：
對於第二審判決上訴，上訴人應委任律師為訴訟代理人。但上訴
人或其他法定代理人具有律師資格者，不在此限。
上訴人之配偶、三親等內之血親、二親等內之姻親，或上訴人為
法人、中央或地方機關時，其所屬專任人員具有律師資格並經法
院認為適當者，亦得為第三審訴訟代理人。


司法院資訊處製作；財團法人民間司法改革基金會備份。
